臺灣新竹地方法院民事判決
原　　　告　劉念捷
訴訟代理人　林思銘律師
複代理人　　劉雅萍律師
複代理人　　盧秀蓮
被　　　告　陳臻玟
上列當事人間請求確認婚姻關係不成立事件，本院於民國100 年
8 月2 日言詞辯論終結，判決如下：
    主      文
確認原告與被告間婚姻關係不成立。
訴訟費用由被告負擔。
    事實及理由
一、原告主張：兩造在民國99年（下同）2 、3 月在網路上認識
    ，於5 月開始共同居住在原告新竹市○○路住處，原告於6
    、7 月曾告知被告不會再婚，孰料被告於8 月1 日竟告知已
    懷孕，並說在十速科技公司任職，怕同事笑她未婚生子，所
    以催促原告跟她辦結婚登記。原告迫於無奈只好同意，惟同
    時要求要準備離婚協議書，約定被告將孩子生下來後雙方隨
    時可以辦理離婚登記，9 月28日原告在被告所準備的結婚書
    約上簽名，並持該書約共同至戶政事務所辦理登記。結婚書
    約證人欄都已經簽好二位證人名字，然證人原告均不認識，
    也未在場親自見聞雙方是否有結婚真意。另外在簽此結婚書
    約時也同時簽立了離婚協議書，是以本件兩造並無結婚之真
    意，惟離婚協議書不知何時為被告拿走，被告拒絕交出，也
    不願再繕寫乙份。按結婚應以書面為之，有兩人以上證人之
    簽名，並應由雙方當事人向戶政機關為結婚之登記，新修正
    之民法第982 條定有明文，是以證人之親自見證簽名為結婚
    之成立要件，本件兩造形式上雖有簽定書面之婚約書，並且
    辦理結婚登記，然實質上，證人並未在場親見親聞兩造是否
    確有結婚之真意。又有關結婚之證人資格應具備之條件，學
    說與實務並無一致之見解，惟證人必須就雙方當事人是否有
    結婚之真意及親見親聞，是民法規定結婚必備之要件之一，
    倘有欠缺，應為婚姻無效之認定。本件關於結婚要件欠缺的
    部分，被告於開庭時自承「證人二人在結婚書約上是事先簽
    名的，且當時他們都不在場」、「我的老闆是比較傳統的人
    ，怕會影響我的工作，我跟原告商量，一方面是因為我工作
    的關係…」「原告有說因為要辦青年貸款，所以一年內不可
    以離婚」、「當時結婚證書與結婚【應為離婚】證書是一起
    簽的沒錯」，由此可以堪信兩造確實沒有結婚之真意，否則
    怎會在簽定結婚證書的同時又簽具離婚證書，是兩造之結婚
    登記乃原告顧及被告不影響工作而為配合之假結婚，並無真
    正結婚之意思。是以本件結婚欠缺成立要件，兩造之結婚實
    不成立，為此請求確認原告與被告之婚姻不成立，訴訟費用
    由被告負擔等語。
二、被告則以：當時被告已經懷孕了，如果原告沒有結婚的意思
    ，為何要跟被告去戶政辦理登記，原告提出本件是因為原告
    的前妻要回來，因為被告沒有辦過結婚，所以不知道辦理結
    婚的時候需要證人在場，被告承認登記當時證人不在場且事
    先就簽好名，被告有要與原告結婚的意思，如果原告與被告
    去登記是迫於無奈，為何原告還去辦理新婚貸款等語置辯，
    並聲明：請求駁回原告之訴，訴訟費用由原告負擔等語。
三、程序方面：
    按確認法律關係之訴，非原告有即受確認判決之法律上利益
    者，不得提起之，民事訴訟法第247 條第1 項前段定有明文
    。所謂即受確認判決之法律上利益，係指因法律關係之存否
    不明確，致原告在私法上之地位有受侵害之危險，而此項危
    險得以對於被告之確認判決除去之者而言，故確認法律關係
    成立或不成立之訴，倘具備前開要件，即得謂有即受確認判
    決之法律上利益，最高法院42年度臺上字第1031號著有判例
    。本件原告主張結婚欠缺二人以上證人之簽名等情，故婚姻
    關係成立與否不明確，致其在私法上之地位有受侵害之危險
    ，並得以確認兩造間婚姻無效之判決除去此種不安之狀態，
    自有受確認判決之法律上利益，原告自得提起本件確認之訴
    ，合先敘明。
四、得心證之理由：
  (一)按結婚應以書面為之，有二人以上證人之簽名，並應由雙方
    當事人向戶政機關為結婚之登記，96年5 月23日修正公布而
    於公布後一年（即97年5 月23日）施行之民法第982 條、民
    法親編施行法第4 條之1 第1 項分別定有明文。查本件兩造
    係於99年9 月28日登記結婚，自應適用前開修正後之民法第
    982 條之規定，合先敘明。又於新法施行後，既採取登記婚
    主義，則結婚之形式要件有三：即（一）應以書面為之；（
    二）應有二人以上之證人簽名於書面；（三）應由雙方當事
    人向戶政機關為結婚之登記。從而結婚當事人須踐行上開法
    定方式，始為合法成立之婚姻，否則即欠缺結婚之形式要件
    。至上開要求二人以上證人之簽名，乃為確保當事人結婚之
    真意，其須簽名於結婚書面上，自為特定之人，其簽名無須
    與書面作成同時為之，於申請結婚登記前為之即可，但須親
    見或親聞雙方當事人確有結婚真意，始足當之（最高法院68
    年臺上字第3792號著有判例及參照69年度第十次民事庭決議
    意旨參照）。
  (二)本件原告主張兩造雖於99年9 月28日簽署結婚書約，並向戶
    政機關為結婚之登記，然原告在被告所準備的結婚書約上簽
    名時，該書約之證人欄已經簽好二位證人名字，而證人顏志
    文、李如雅與原告均不認識，證人並未在場親自見聞雙方是
    否有結婚真意等情，業據原告提出戶籍謄本乙件為證，並經
    本院依職權函請新竹市東區戶政事務所檢送兩造結婚登記時
    之相關資料過院，此有新竹市東區戶政事務所100 年2 月1
    日竹市東戶字第1000000641號函暨所附結婚登記申請書、結
    婚書約影本等件在卷足參。經查：
  1.據(1)證人即結婚書約上之證人顏志文到庭證以：「（兩造結
    婚的情形是否清楚？）被告說要結婚，請我當證人在結婚書
    約上面簽名，我基於同事情誼所以就在上面簽名；（簽立結
    婚證書時情形如何，原告有無在場？）當時原告沒有在場，
    只有被告在場，因為我有問過被告他們是不是確實要去結婚
    ，會不會去登記，因為在證書上簽名，有點像保證人的意味
    ，所以我有問了一下，我知道他們有去辦理登記；（是否知
    道原告有無真正要與被告結婚的意思？）我無法去猜測。」
    等語。(2)證人即結婚書約上之證人李如雅到庭證言：「（兩
    造結婚的情形是否清楚？）當時被告說要結婚，拿結婚證書
    給我簽，被告說他們已經有小孩了，但是沒有要公開，所以
    只要去登記；（簽立結婚證書時情形如何？原告有無在場？
    【提示結婚書約】）是我本人所簽，當時在公司，被告表示
    要去辦理登記，被告先拿給主管即證人顏志文簽之後，再拿
    給我簽，當時原告沒有在場，只有被告在場，我當時的想法
    就是被告有小孩了要結婚，所以我就幫她簽；（是否知道原
    告有無真正要與被告結婚的意思？）我不清楚，因為這是私
    事，我也不方便過問，我的認知是有吃喜餅，上面也有喜卡
    ，就是兩造要結婚，所以拿結婚書約給我簽，我就是認為兩
    造要結婚，我就幫忙簽名了。」等語（均詳見本院100 年8
    月2 日言詞辯論筆錄）。
  2.是依證人顏志文、李如雅所述，足徵兩造簽署結婚書約時，
    證人顏志文、李如雅並未在場親自見聞，亦於簽名時不知兩
    造間是否有結婚之合意已為灼然。故原告之主張，堪信為真
    實。揆諸上開說明，證人於結婚書面上簽名無須與書面作成
    同時為之，於申請結婚登記前為之即可，但須親見或親聞雙
    方當事人確有結婚真意，始足當之。本件證人顏志文、李如
    雅自始至終均未曾直接詢問原告是否確有結婚之真意，證人
    等二人有關兩造結婚之情均係聽聞被告所述，已如前述，則
    在系爭結婚書約上簽名之證人顏志文、李如雅均非親見或親
    聞兩造確有結婚真意之人，至為明顯。是以證人顏志文、李
    如雅既未親自或親聞兩造間確有結婚合意，自無從擔任本件
    兩造結婚之證人。
  3.準此，本件兩造雖於99年9 月28日向戶政機關登記結婚，然
    兩造之結婚書約，既欠缺二人以上證人之簽名，自屬欠缺結
    婚之形式要件，不能認為兩造婚姻合法成立。從而，原告請
    求確認兩造之婚姻不成立，為有理由，應予准許。
五、本件事證已臻明確，兩造其餘主張、攻擊防禦方法，核與判
    決結果不生影響，無一一詳細論列審酌之必要，附此敘明。
六、訴訟費用負擔之依據：民事訴訟法第78條。
中    華    民    國  100     年    8     月    16    日
                    家事法庭  法  官  林秋宜
以上正本係照原本作成。
如對本判決上訴，須於判決送達後20日之不變期間內，向本院提
出上訴狀。如委任律師提起上訴者，應一併繳納上訴審裁判費。
中    華    民    國   100    年    8     月    16    日
                              書記官  許庚森